【裁判字號】    95,自,34
【裁判日期】    970331
【裁判案由】    詐欺等
【裁判全文】
臺灣臺南地方法院刑事判決                95年度自字第34號
自  訴  人  甲○○
自  訴  人  普翔建設有限公司
代  表  人  王劉芳美
共      同
自訴代理人  方文賢    律師
被      告  乙○○○
選任辯護人  官朝永    律師
上列被告因詐欺等案件，經自訴人提起自訴，本院判決如下：
    主  文
自訴不受理。
    理  由
壹、自訴意旨略以：被告乙○○○明知其對「大地開發股份有限
    公司」（下稱大地公司）應無債權新臺幣（下同）2137萬元
    ，竟基於為自己之不法所有意圖及行使使公務員登載不實公
    文書之犯意，於民國94年12月20日逕具「民事聲明參與分配
    狀」，以「臺灣臺北地方法院92年度票字第56603號民事裁
    定」所載2137萬元債權之執行名義，向本院即臺灣台南地方
    法院民事執行處聲明，就「93年度執字第15516號強制執行
    事件」所查封之建物（大地公司所有坐落於臺南縣後壁鄉○
    ○段1751、1751-1至1751-62『原地號為1751、1753-1、175
    5、1756』等地號上，新建未保存登記三層住宅共5棟57戶房
    屋『不包含土地部分』）參與分配，使法院執行處不知情之
    承辦公務員將上開不實債權登載於其職務上所掌之公文書，
    足以生損害於法院之公信力及自訴人普翔建設公司（下稱普
    翔公司）、甲○○之權益，並使法院執行處承辦人員陷於錯
    誤，為不正確之執行取償，使人為財物之交付，因認被告涉
    有行使使公務員登載不實公文書罪、詐欺取財未遂罪嫌云云
    。
貳、訊據被告乙○○○固不否認其具狀向就本院93年度執字第
    15516號執行案件聲明參與分配之事實，惟堅決否認有何詐
    欺、使公務員登載不實之犯行，辯稱：其向大地公司購屋，
    惟大地公司將其所購房屋轉賣，致其受有損失，大地公司因
    此簽發本票以為賠償，其對大地公司有債權並無不實等語。
    辯護意旨則以：被告所聲明參與分配之93年度執字第15516
    號案件，係針對系爭建物參與分配，並非針對「建築物所在
    之基地」聲明參與分配，上開建物均非自訴人甲○○及普翔
    公司所有，渠等均非本件犯罪之被害人，均不得提起自訴等
    語。
參、本院認為自訴人甲○○及普翔公司所提起之自訴，均應諭知
    不受理之理由：
  一按犯之被害人得提起自訴。又不得提起自訴而提起者，應諭
    知不受理之判決。刑事訴訟法第319條第1項前段、第334條
    定有明文。次按刑事訴訟法第319條所指之被害人，是指因
    犯罪直接被害之人而言，最高法院68年度台上字第214號例
    著要旨可資參酌。
  二案外人即債權人蔡進財因債務人大地公司積欠新台幣000000
    00元，而向本院聲請就坐落臺南縣後壁鄉○○段1691之1號
    地號土地等土地其上建號550號等共計57棟未保存登記建物
    查封，以進行拍賣，經本院民事執行處以93年度執字15516
    號給付票款案件辦理。被告於94年12月20日，以大地公司簽
    發之本票，向臺灣臺北地方法院聲請准予強制執行之本票裁
    定後，持向本院執行處，就本院93年度執字第15516 號強制
    執行事件聲明參與分配等情節，業據本院依職權調取前開各
    執行卷並核閱屬實。因此，本案之爭點，應係自訴人甲○○
    及普翔公司是否因被告就本院93年度執字第15516號給付票
    款強制執行事件，聲明參與分配而受有損害。
  三按民法第六十六條第一項所謂定著物，係指非土地之構成部
    分，繼續附著於土地，而達一定經濟上目的，不易移轉其所
    在之物而言，雖尚未完工之房屋，如已足避風雨，可達經濟
    上使用之目的，即屬土地之定著物，買受此種房屋之人，乃
    係基於法律行為，自須辦理移轉登記，如僅變更起造人名義
    ，而未辦理建物所有權第一次登記或移轉登記時，當不能因
    此項行政上之權宜措施而變更起造人建築之事實，遽認買受
    人為原始所有權人，亦即不能以行政上變更起造人名義之方
    式，取得系爭房屋之所有權（參照最高法院六十三年十二月
    三日六十三年度第六次民庭庭推總會決議（一）、七十年度
    台上字第二二二一號判例意旨）。查案外人傅家增係大地公
    司之實際負責人，案外人傅傳憲則為該公司之登記代表人，
    緣九十年八月五日，大地公司與自訴人甲○○簽訂土地房屋
    合建分售契約，由自訴人甲○○提供其所有座落臺南縣後壁
    鄉○○段一六九一、一七五一、一七五三、七五五五、一七
    五六、一七五九及一七六一等地號之土地，與大地公司合建
    房屋，至九十一年九月間，因大地公司無資力再繼續興建房
    屋，雙方遂合意解除上開合建契約，大地公司則於九十一年
    九月十八日向臺南縣後壁鄉公所申請變更起造人為甲○○，
    並書立拋棄起造人權責之拋棄書，甲○○隨後又將起造人名
    義變更為粘莊建設企業有限公司（下稱粘莊建設公司），粘
    莊建設公司復又於九十二年十月二十日將起造人變更為自訴
    人普翔建設有限公司，並由自訴人公司將上開房屋興建完工
    ，此有大地開發股份有限公司變更登記表、合建契約書、解
    除合建契約書、變更起造人同意書、拋棄書、臺南縣政府九
    十一年六月五日、九十一年九月十八日、十月二十日工務局
    函件影本各一份等足資佐證。本件系爭建物之起造人，於九
    十一年九月十八日由大地公司變更為自訴人甲○○時，建築
    工程進度百分之三十七，建物已完成部分：「Ａ棟八戶、Ｂ
    棟十二戶、Ｃ棟十一戶興建至地下室一、二層及三樓地板完
    成，Ｄ棟十三戶興建至地下室一層及二樓地板完成，Ｅ棟十
    三戶興建至地下室及一樓地板」，該等房屋既均分別建築至
    「地下室一、二層及三樓地板完成」、「地下室一層及二樓
    地板完成」，「地下室及一樓地板」，參諸本院九十三年度
    執字第一五五一六號執行卷附之「大地開發公司停工時照片
    」所示（執行卷第七十、七十六至七十九頁），該等尚未完
    工之房屋，已足避風雨而達經濟上使用目的，而可認屬土地
    之定著物之不動產，未辦理建物所有權第一次登記前，基於
    法律行為前後受讓系爭房屋之案外人粘莊建設公司及自訴人
    普翔公司，在依民法第七百五十八條之規定辦理移轉登記前
    ，即不能僅以變更起造人名義之行政上之權宜措施，而變更
    原起造人，遽認案外人粘莊建設公司或自訴人普翔公司為原
    始所有權人。因此，系爭建物之主體，在依民法第七百五十
    八條之規定辦理移轉登記前仍應認由大地公司原始取得其所
    有權。從而，自訴人普翔公司即非系爭建物之所有權人，要
    可認定，而自訴人普翔公司亦未就其對系爭建物之實際管理
    權源為證明，揆諸其既非系爭建物之使用人、承租人，自無
    從認係本件犯罪之被害人。
  四次查，自訴人甲○○與大地公司於90年8月5日簽訂土地、房
    屋合建分售契，由自訴人甲○○提供其所有之臺南縣後壁鄉
    ○○段1691號、1751號、1755號、1756、1759、1761、1753
    之1、1691之1土地，有90年8月5日土地房合建分售契約書及
    90年12月13日協議書各一紙在卷可資佐證，載有如下內容：
    (一)土地出售時，由甲○○與買受人訂立「土地買賣契約書」
      ，建物出售時，則以大地公司與買受人簽訂「房屋買賣契
      約書」（見土地房屋合建分售契約書第3條）。
    (二)房屋興建之費用，則均由大地公司負責（見上述土地房屋
      合建分售契約第2條）；
    (三)如完工後，尚有餘屋未出售，雙方同意以土地、房屋各財
      以一定價格作價交換（見土地房屋合建分售契約第7條、
      協議書第11條）。
    (四)如甲○○欲購買房屋時，雙方同意甲○○以每坪單價4700
      0元向大地公司購買（見協議書第4條）。
    茲揆諸上開自訴人甲○○與大地公司訂立之契約書及協議書
    內容可知，自訴人甲○○固然提供土地與大地公司合建房屋
    ，惟土地、房屋之所有權，仍分別由自訴人甲○○、大地公
    司個別所有，於合建完成後如有餘屋，再依一定之價格進行
    分配，再者，上開契約內容亦未約定共同出資以經營共同事
    業之約定，亦即無合夥之約定，要可認定。又自訴代理人雖
    主張自訴人甲○○對系爭建物有占有管領關係，惟占有乃一
    事實狀態，自訴人甲○○就此部分並未舉證以實其說。綜上
    所述，自訴人甲○○固為系爭建物基地之所有權人，惟其既
    非系爭建物之所有權人，亦無任何對該系爭建物主張之法律
    關係，自非本件犯罪之被害人，要無疑義。
  五按民事執行法院對不動產之強制執行，其拍賣乃屬買賣之一
    種，以債務人為出賣人，執行法院則係依公權力代替債務人
    立於出賣人地位，且執行法院拍賣不動產所得價金，除先扣
    除執行費用，再分配予各有執行名義之債權人後，倘尚有餘
    款，應交付債務人，此觀強制執行法第一百十三條、第七十
    四條之規定自明，足見執行法院依法持有之拍賣價金，在未
    分配交付執行債權人前，其所有權仍歸屬於債務人（最高法
    院八十九年度台非字第三八八號判決參照）。另強制執行法
    院之拍賣故係執行法院行使國家強制執行權，將債務人財產
    實施換價之處分行為，而用以清償債權人之債權，然性質上
    仍屬私法買賣行為，執行法院僅為執行拍賣機關，買賣法律
    關係之出賣人仍是債務人，而拍定人則為承買人，因之：於
    不動產拍賣之強制執行事件，有多數債權人之場合，如執行
    法院就拍賣所得之價金尚未製作分配表分配於債權人前，該
    金錢之所有權仍屬出賣人即債務人所有，必於拍賣之價金分
    配於債權人時，債權人始取得該金錢之所有權（台灣高等法
    院台中分院八十八年度抗字第一三二二號裁定參照）。揆諸
    上開說明，不論自訴人甲○○或普翔公司是否得對系爭建物
    主張權利，在執行法院將系爭建物拍定，其拍定之價金，在
    未分配交付執行債權人前，其價金所有權仍歸屬於債務人「
    大地公司」，故縱被告有因詐欺拍賣價金之情事，其直接被
    害人仍為大地公司，自訴人不過係居於個人地位間接被害而
    已。依前開規定及判例要旨，此部分即屬不得提起自訴。
  六綜上所述，自訴人普翔公司、甲○○均難謂係前開犯罪之直
    接被害人，基此自訴人依法不得對被告提起自訴，是此部分
    （詐欺罪、行使使公務員登載不實罪）自訴之提起於法容有
    未合，應為不受理判決之諭知。
據上論斷，應依刑事訴訟法第三百零一條、第三百三十四條、第
三百四十三條，判決如主文。
中    華    民    國    97    年    3    月    31     日
                  刑事第二庭    審判長法  官  鄧希賢
                                      法  官  徐文瑞
                                      法  官  洪士傑
以上正本證明與原本無異。
如不服本判決，應於收受送達後10日內向本院提出上訴書狀（應
附繕本）。
                                書記官  王政煌
中    華    民    國    97    年    4     月    1     日


司法院資訊處製作；財團法人民間司法改革基金會備份。
